臺灣高等法院民事判決　　　　　　　　　99年度上字第1265號
上　訴　人　黃春園
訴訟代理人　簡榮宗律師
　　　　　　朱峻賢律師
被 上訴 人　黃銘宗
訴訟代理人　黃阿市
　　　　　　黃珠鑾
　　　　　　黃金滿
上列當事人間請求返還不當得利事件，上訴人對於中華民國99年
10月15日臺灣臺北地方法院99年度訴字第1485號第一審判決提起
上訴，本院於100年11月22日言詞辯論終結，判決如下：
    主      文
原判決（除確定部分外）關於命上訴人給付超過新台幣貳拾陸萬
陸仟玖佰肆拾陸元本息部分，及該部分假執行之宣告暨訴訟費用
之裁判均廢棄。
上廢棄部分，被上訴人在第一審之訴及其假執行之聲請均駁回。
其餘上訴駁回。
第一、二審訴訟費用（除確定部分外）由上訴人負擔五分之一，
餘由被上訴人負擔。
    事實及理由
一、被上訴人起訴主張：
  (一)上訴人為伊之長子，伊前於民國（下同）84年1月10日，將
    伊所有坐落臺北縣深坑鄉○○○段草地尾小段89-6地號土地
    （下稱系爭土地）上，建號2528即門牌號碼臺北縣深坑鄉○
    ○路○段323號7樓建物，所有權全部（下稱系爭7樓房屋）贈
    予上訴人；另於85年2月13日再將伊所有坐落系爭土地上，
    建號2515即門牌號碼臺北縣深坑鄉○○路○段329號1樓（下
    稱系爭1樓房屋）應有部分1/5之建物，贈與上訴人，並以買
    賣為原因，辦理所有權移轉登記在案。
  (二)上訴人因違反當初伊贈與不動產時附帶之負擔，不履行扶養
    伊之義務，經伊撤銷該贈與，並訴請原審法院於98年4月1日
    以97年度訴字第5522號民事事件（下稱另案），判決確認兩
    造間就該等建物之買賣關係不存在；上訴人應將該等建物之
    所有權移轉登記塗銷後，將該等建物返還伊確定。
  (三)上訴人於伊撤銷上開贈與前占用系爭7樓、1樓房屋之行為，
    屬無權占有，致伊受有損害爰依民法第419條第2項、 第179
    條規定，請求上訴人給付相當租金之不當得利新台幣（下同
    ）420萬元及法定遲延利息。
二、上訴人則以：伊基於被上訴人之贈與，善意占有使用系爭房
    屋，依民法第952條規定，非屬無法律上之原因；縱認伊受
    有利益，亦應限於伊減省之費用，而非相當於系爭房屋之租
    金；該等利益又已不復存在，依同法第182條第1項規定，伊
    毋庸返還；被上訴人逾起訴前5年之請求部分，亦罹於消滅
    時效等語，資為抗辯。
三、原審對於被上訴人之請求，判決：(一)上訴人應給付被上訴人
    1,586,674元，及自99年1月25日起至清償日止，按年息百分
    之5計算之利息。(二)其餘之訴駁回。(三)被上訴人勝訴部分，
    於被上訴人以53萬元為供擔保後得為假執行，但上訴人如於
    假執行程序實施前，以1,586,674元預供擔保，得免為假執
    行。(四)其餘假執行之聲請駁回。上訴人不服，提起上訴，聲
    明：(一)原判決不利於上訴人之部分廢棄。(二)上廢棄部分，被
    上訴人於第一審之訴及假執行之聲請均駁回。(三)如受不利判
    決，上訴人願供擔保，請准免為假執行。被上訴人則聲明：
    駁回上訴。（原審駁回被上訴人就系爭1樓房屋請求不當得
    利及系爭7樓房屋請求逾1,586,674元部分，未據被上訴人不
    服，業已確定）
四、被上訴人主張上訴人為其長子；其於84年1月10日將其所有
    系爭土地應有部分2632/92100及系爭7樓房屋所有權全部之
    建物（以下合稱為系爭不動產）贈與上訴人，並辦理上訴人
    為該建物第一次登記之所有權人；嗣因上訴人未履行扶養義
    務，經被上訴人撤銷贈與，並訴請原審法院於98年4月1日以
    97年度訴字第5522號民事判決上訴人應將系爭不動產移轉登
    記予被上訴人，並將該不動產返還被上訴人確定；上訴人受
    贈取得系爭不動產後，自84年1月21日起占有使用該房屋，
    迄另案判決後之98年12月8日始返還予被上訴人之事實，上
    訴人對此不爭執（見本院卷第19頁反面不爭執事項(二)(三)(四)）
    ，堪可採信。被上訴人主張上訴人自84年1月21日起至98 年
    12月8日止，無權占有使用系爭房屋，應依民法419條第2項
    、第179條規定，返還自84年1月21日起迄98年11月30 日止
    相當租金之不當得利1,586,674元等語（逾此部分，未據不
    服）；上訴人則執前詞置辯。茲分述如下：
  (一)上訴人是否有權占有使用系爭不動產？
    1.按法律行為經撤銷者，視為自始無效；按無法律上之原因
      而受利益，致他人受損害者，應返還其利益，民法第114
      條第1項、第179條前段分別定有明文。又無權占用他人之
      物，係侵害他人對該物之所有權，占用人可獲得相當於使
      用該物之租金利益，所有權人則受有相當於租金之損害，
      固應准許所有權人得依民法第179條前段規定，請求無權
      占有人給付相當於租金之不當得利。惟占有人於占有物上
      行使之權利，推定其適法有此權利；善意占有人，依推定
      其為適法所有之權利，得為占有物之使用及收益，民法第
      943條、第952條亦分別定有明文。是占有人因此項使用所
      獲利益，對於所有人不負返還之義務，此為不當得利之特
      別規定，不當得利規定於此並無適用之餘地。僅在其占有
      為惡意時，應依不當得利之規定，返還其所受利益（最高
      法院77年度台上字第1208號判決、91年度台上字第1537號
      判決參照）；占有人「不知」其無占有權利者，為善意占
      有，「知」其無占有權利者為惡意占有，其占有係善意或
      惡意既係基於占有人主觀意思之知與不知，殊難由外觀證
      明，因此占有人，推定其為以所有之意思，「善意」、和
      平及公然占有；善意占有人，於本權訴訟敗訴時，自其訴
      訟拘束發生之日起，視為惡意占有人，此則為修正前民法
      第944條第1項、第959條所明文規定。
    2.被上訴人主張：伊另案撤銷贈與系爭不動產之意思表示後
      ，上訴人自84年1月21日起至98年12月8日止，已非系爭不
      動產之所有權人，堪可採信。
    3.上訴人抗辯：伊自84年1月21日起至98年12月8日止，係基
      於被上訴人之贈與，「善意」占有使用系爭房屋，依民法
      第952條規定，非屬無法律上之原因等語；被上訴人雖予
      否認。經查：
      (1)被上訴人於84年1月10日贈與系爭不動產予上訴人並辦
        理所有權登記在案，有登記簿謄本可憑（見另案調字卷
        第43頁），則上訴人抗辯其自84年1月10日時起取得系
        爭不動產之所有權，「不知」其於84年1月21日起係無
        權占有系爭不動產，應可採信。
      (2)被上訴人另案以起訴狀繕本之送達為撤銷其於84年1月1
        0日贈與系爭不動產之意思表示， 有另案之起訴狀可證
        （見另案調字卷第7頁）；另案之起訴狀繕本係於97年7
        月11日寄存新北市警察新店分局深坑派出所，有送達證
        書可證（見另案調字卷第59頁），依民事訴訟法第138
        條第2項規定，應自同年月21日發生送達效力，是上訴
        人自97年7月21日受被上訴人撤銷贈與系爭不動產之意
        思表示之送達時起，已「知」其無占有系爭不動產之權
        利，其並受另案敗訴判決確定，依前揭說明，上訴人自
        另案受撤銷意思表示於97年7月21日發生拘束之日起，
        視為「惡意」占有人，則上訴人抗辯其自97年7月21日
        起至98年12月8日止，係善意占有人，即不可採信。
    4.據上，被上訴人主張上訴人自84年1月21日起至98年12月8
      日止，非系爭不動產之所有權人，固可採信。惟上訴人抗
      辯其自84年1月21日起至97年7月20日止，「不知」其當時
      係無權占有系爭不動產之善意占有人，得為占有物之使用
      及收益等語，亦可採信，則被上訴人主張上訴人自84 年1
      月21日起至98年12月8日止，無權占用系爭不動產，僅於
      97年7月21日起迄98年12月8日止之範圍內，堪可採信，逾
      此，即不足採信。
  (二)上訴人應返還之利益若干？
    1.被上訴人主張：上訴人無正當使用權源，自97年7月21日
      起迄98年11月30日止占用系爭土地，受有相當租金之利益
      等情，本院認上訴人占有使用之利益，性質上「不能」返
      還，自應返還其價額，此一價額之計算，依社會通念，應
      得以「相當之租金」計算，則被上訴人此部分之主張，應
      可採信。上訴人抗辯：伊占有使用之利益，係減省之費用
      ，而非相當於系爭房屋之租金；該等利益已「不復存在」
      ，依同法第182條第1項規定，毋庸返還云云，均不可採信
      。
    2.次查：
      (1)按城市地方房屋之租金，以不超過土地及其建築物申報
        總價額年息百分之10為限；所謂土地及建築物之總價額
        ，土地價額依法定地價，建築物價額依該管直轄市或縣
        （市）地政機關估定之價額，土地法第97條第1 項、土
        地法施行法第25條分別定有明文。關於相當於租金利益
        之計算標準，應參酌土地法第105條、第97條第1項之規
        定，予以計算較為客觀公允（最高法院81年度台上字第
        339號判決參照）。
      (2)系爭土地自97年7月起至98年11月止，每平方公尺之申
        報地價為13,590.4元，面積921平方公尺，權利範圍26
        32/92100，有土地登記第一類謄本可證（見原法院99年
        度店調字卷第17頁），是系爭土地之價額為357,699元
        （13590.4×921×2632/92100＝357699，元以下四捨五
        入）。
      (3)系爭建物96年11月30日、97年11月30日、98年11月30日
        之現值分別為2,119,525元、2,076,706元、2,033,888
        元，有台北縣政府地政局99年6月8日函可憑（見原審卷
        第48-49頁）。上訴人原抗辯本件建物部分之價額，自
        84年起到98年止，均應以95年度之課稅現值281,800元
        計算，被上訴人於100年6月1日本院準備程序時，亦表
        同意，惟經本院提示系爭7樓房屋上開經主管機關估定
        之現值表後，被上訴人撤銷其上開同意以95年課稅現值
        計算建物價額之陳述，上訴人亦表同意（見本院卷第12
        6反面-127頁），是本院不應再以系爭7樓房屋95年度之
        課稅現值281,800元計算其價額，併予敘明。被上訴人
        對上開經台北縣政府地政局房屋評定之現值，已明白表
        示「沒意見」等語（見本院卷第126反面），則其於100
        年10月2日再具狀請求本院函詢新北市政府地政局，查
        明上開現值表是否依據土地法第161條、第164條規定辦
        理等事項，核無必要，亦予敘明。
      (4)本院審酌系爭建物雖非坐落於十分繁榮之商業區○○○
        鄰○○道第二高速公路，交通便捷等建物坐落位置、工
        商業繁榮程度、經濟價值，與上訴人利用系爭房屋居住
        所受利益等情狀，認被上訴人所受相當租金之損害應以
        土地及建築物申報總價額年息百分之8計算為適當。
      (5)據上，上訴人自97年7月21日起至97年11月29日止，受
        有相當租金之利益為71,670元〈（357699＋0000000）
        ×8％×（11+31+30+31+29）/365＝71670，元以下四捨
        五入〉；上訴人自97年11月30日起至98年11月29日止，
        受有相當於租金之利益為194,752元〈（357699＋00000
        00）×8％×1＝194752，元以下四捨五入〉；上訴人於
        98年11月30日受有相當於租金之利益為524元〈（35769
        9＋0000000）×8％×1/365＝524，元以下四捨五入〉
        ，合計266946元，應予准許，逾此部分，不應准許。
  (三)被上訴人於98年12月24日提起本件訴訟，有起訴狀可憑（見
    原審調字卷第1頁）；其請求僅於97年7月21日起迄98年11月
    30日止之範圍內，應予准許，詳如前述，不生起訴前5年請
    求逾消滅時效之問題，併予敘明。
  (四)被上訴人另依民法419條第2項為本件請求部分，於上開應准
    許266,946元範圍內，本院毋庸再予審酌；不應准許部分，
    其理由同前所述，亦不應准許。
五、綜上所述，被上訴人依據民法第179條規定，請求上訴人給
    付266,946元，暨自起訴狀繕本送達翌日即99年1月25日（見
    原審調字卷第23頁送達證書）起至清償日止，按年息百分之
    5計算之法定遲延利息，為有理由，應予准許。逾此所為請
    求，為無理由，應予駁回。被上訴人敗訴部分，其假執行之
    聲請失所附麗，應併予駁回。原審就超過上開應准許部分，
    為上訴人敗訴之判決，並為假執行之宣告，自有未洽。上訴
    意旨就此部分指摘原判決不當，求予廢棄改判，為有理由，
    應由本院改判如主文第2項所示。至於上開應准許部分，原
    審判命上訴人給付，核無違誤，上訴意旨，就此部分，仍執
    陳詞，指摘原判決不當，求予廢棄，為無理由，應駁回其上
    訴。
六、本件事證已臻明確，兩造所提其餘訴訟資料及攻擊防禦方法
    於判決結果不生影響，無庸一一論駁，附此敘明。
七、據上論結，本件上訴為一部有理由，一部無理由，依民事訴
    訟法第450條、第449條第1項、第79條，判決如主文。
中    華    民    國  100     年    12    月    6     日
                    民事第十五庭
                        審判長法  官 林恩山
                              法  官 郭松濤
                              法  官 陳雅玲
正本係照原本作成。
不得上訴。
中    華    民    國   100    年    12    月    6     日
                              書記官 潘大鵬